【裁判字號】    93,訴,756
【裁判日期】    950322
【裁判案由】    侵權行為損害賠償
【裁判全文】
臺灣彰化地方法院民事判決  九十三年訴字第七五六號
原      告    乙○○
訴訟代理人    陳慶祥律師
複  代理人    王國泰
被      告    甲○○
訴訟代理人    柯開運律師
上列當事人間請求損害賠償事件，原告提起附帶民事訴訟，經本
院刑事庭裁定移送民事庭（92年度交附民字第57號），本院於民
國95年3月8日言詞辯論終結，判決如下：
    主      文
被告應給付原告新台幣壹拾柒萬零玖佰肆拾伍元，及自民國九十
二年十月十七日起至清償日止，按年息百分之五計算之利息。
原告其餘之訴駁回。
訴訟費用由被告負擔五分之二，餘由原告負擔。
本判決關於原告勝訴部分得假執行。但被告如於執行標的物拍定
、變賣或物之交付前，以新臺幣壹拾柒萬零玖佰肆拾伍元為原告
預供擔保後，得免為假執行。
原告其餘假執行之聲請駁回。
    事實及理由
一、原告起訴主張：被告於民國92年1月4日下午5時7分許，駕駛
    車牌號碼NK─6278號自用小客車（下稱系爭小客車），沿彰
    化縣伸港鄉○○路內側車道由南往北方向行駛，行至該路段
    與中興路口設有行車管制號誌之交岔路口時，欲右轉中興路
    往台中港方向行駛，其原應注意駕駛人駕駛汽車，應遵守道
    路交通標誌、標線、號誌之指示，亦明知該交岔路口北向雙
    車道分別劃設直行與右轉箭頭標線，又汽車行駛時，駕駛人
    應注意車前狀況及兩車併行之間隔，並隨時採取必要之安全
    措施，而依當時情形，並無不能注意之情事，竟疏於注意，
    於行經該交岔路口時因遇紅燈暫停，待綠燈亮起，被告未打
    右轉方向燈，即自北向內側車道起駛右轉彎，適原告騎乘車
    牌號碼KMK－260號機車（系爭機車），亦沿新港路外側車道
    由南往北方向起駛，欲直行往彰化縣伸港鄉方向，甫起步即
    遭系爭小客車擦撞，致原告人、車倒地，原告因此受有左側
    恥骨骨折合併腸薦關節脫位之傷害，及系爭機車毀損。爰基
    於侵權行為之法律關係，請求被告給付原告因而支出之醫療
    費用新臺幣（下同）5437元，臥床休息三個月所需支出看護
    費用198,000元，並三個月內無法工作受有不能工作之收入
    損失139,840元、系爭機車毀損之修復費2,470元、又原告因
    此次車禍恐將來無法生育，爰請求慰撫金1,000,000元，及
    本次車禍受有精神痛苦之非財產上之損害，請求慰撫金500,
    000元等語。並聲明：（一）被告應給付原告1,845,747元，
    及自起訴狀繕本送達之翌日起至清償日止，按週年利率百分
    之5計算之利息。（二）願供擔保，聲請宣告假執行。
二、被告則以：本件車禍發生時，被告之系爭小客車係在原告前
    方，自無法注意原告騎乘系爭機車在後方之動態，又原告於
    起步前已發現前方之系爭小客車，自應減速不得往前直衝，
    竟未減速而往前直衝，始造成本件車禍發生，是原告於本件
    車禍中亦同有過失，應適用過失相抵。就原告請求之賠償，
    被告否認原告有臥床三個月致無法工作之事實，及受有看護
    費用支出及不能工作之損失等情，亦否認原告可於附帶民事
    訴訟中請求系爭機車之毀損損失，復否認原告將來無法生育
    ，並抗辯原告請求之精神慰撫金額過高等語。並聲明：（一
    ）原告之訴及假執行之聲請均駁回。（二）願供擔保，聲請
    免為假執行。
三、原告起訴主張被告於前揭時、地，駕駛系爭小客車，因駕駛
    不慎致原告所騎乘之系爭機車人車倒地受有傷害及機車毀損
    之事實，為被告所不爭執，並有原告提出之診斷證明書、醫
    療費用收據等附卷可參，另被告因此涉犯過失傷害罪，經本
    院刑庭以92年度交易字第146號刑事案件判處拘役五十日，
    如易科罰金以參百元折算一日，有該判決書附卷可憑；本院
    依職權調閱該刑事案件全卷，該卷內有兩造本件交通事故之
    彰化縣警察局道路交通事故現場圖及報告表、交通事故現場
    照片、和美分局現場簡易筆錄等在卷可稽，故被告駕車不慎
    ，致生交通事故等情自堪信為真實；被告之過失行為與原告
    所受傷害間有相當因果關係，自應就原告所受傷害負損害賠
    償之責。
四、按因故意或過失，不法侵害他人之權利者，負損害賠償責任
    ；不法侵害他人之身體或健康者，對於被害人因此喪失或減
    少勞動能力，或增加生活上之需要時，應負損害賠償責任；
    不法侵害他人之身體、健康、名譽、自由、信用、隱私、貞
    操，或不法侵害其他人格法益而情節重大者，被害人雖非財
    產上之損害，亦得請求賠償相當之金額；汽車、機車或其他
    非依軌道行駛之動力車輛，在使用中加損害於他人者，駕駛
    人應賠償因此所生之損害；民法第184條第1項前段、第193
    條第1項、第195條第1項前段、第191條之2前段分別定有明
    文。本件被告因過失不法侵害原告之身體、健康等人格權，
    業經認定如前，揆諸上開規定，被告自應負侵權行為損害賠
    償責任。惟被告認兩造車輛擦撞，對此次事故之發生同有肇
    事原因，故各應負有一半程度之過失責任，依過失相抵法則
    減少被告之賠償責任；原告則以被告之系爭小客車於紅燈停
    止時，即停於原告之系爭機車之前方，且被告停於內側車道
    欲往右邊岔路行駛竟未打方向燈，原告因信任被告會直行故
    與被告發生擦撞肇事，而認原告應無過失可言，被告應負全
    部之過失責任。另被告否認原告有臥床三個月致無法工作，
    而受有看護費用支出及不能工作之損失等情，亦否認原告可
    於附帶民事訴訟中請求系爭機車之毀損損失，復否認原告將
    來無法生育，並抗辯原告請求之精神慰撫金過高。是本件之
    爭點即在於：原告請求被告應賠償其主張之前揭金額，是否
    有理？被告主張過失相抵是否可採？分述如下：
（一）醫療費用部分：經查，原告主張其在彰化基督教醫院支出
      住院治療費用5437元等情，業據原告提出收據為證；被告
      亦表示：「對於原告所請求醫藥費5437元不爭執」，原告
      此部分主張自屬可採。
（二）看護費用之支出：原告主張其依醫囑需臥床休養三個月，
      日夜看護以每日2200元計，三個月共90天須支出198000元
      ；惟為被告所否認。經查，原告主張其依醫囑需臥床休養
      三個月，固提出彰化基督教醫院診斷證明書可證，惟原告
      於該院92年4月25日之診斷紀錄卻記載：「患者乙○○於
      92年1月4日至92年1月9日共6日在本院住院，宜臥床休養
      二個月。」亦有該診斷紀錄在卷，是原告所需臥床休養之
      日數如何，已有歧異，經本院再向彰化基督教醫院函詢，
      以何者記載為正確？該院回覆：「因蔡君（即原告）已有
      練習行走，但仍有跛行，故其宜臥床休息縮短為二個月。
      」準此，依原告復原之情況，彰化基督教醫院已認為原告
      只需臥床休養二個月，且該函併指明：「臨床上骨盆部位
      骨折，病患急性期疼痛不能下床，需臥床休養，大小便因
      疼痛以致需使用導尿管引流或軟便藥物，雖不方便但並未
      達到失禁現象，但翻身或使用便盆皆需有人幫忙照顧。」
      此有該院94年12月12日九十四彰基病歷字第094120028號
      函在卷可憑；至本院就原告臥床休養之時間如何一節，雖
      亦委請行政院國軍退除役官兵輔導委員會台中榮民總醫院
      （下稱台中榮總醫院）鑑定，該院認：「一般情形臥床休
      養六周即可。」惟經本院再函詢其鑑定所依據之理由，及
      原告傷勢是否屬「一般情形」？該院復回覆以：「本院受
      理為原告乙○○君實施傷勢鑑定，悉依蔡員來院時之行走
      能力及Ｘ光簡查結果，並參考一般病患之情況逕予判斷，
      若依函詢意旨，似有逾越鑑定醫師能力範籌之虞。」等語
      ，故台中榮總醫院尚無法明確答覆，自以前揭原告就診之
      彰化基督教醫院之診斷紀錄及回函為可採；再按原告臥床
      休養既需他人幫助照料其日常生活，縱由親屬看護，亦係
      基於親情之舉動，但親屬自行看護仍支出勞務，並非不能
      評價為金錢，只因兩者身分關係密切而免除支付義務，此
      種親屬基於身分關係之恩惠，自不能嘉惠於加害人，故由
      親屬看護時，基於勞務之有償性，雖實際上並未支出看護
      費，亦宜認被害人受有相當於看護費之損害，得向加害人
      請求賠償。原告請求被告以每日2200元計算看護費用，亦
      屬合理。從而，被告應賠償共二個月之看護費用計132000
      元（2200＊60）自屬有據，應予准許；原告就逾二個月部
      分之看護費用請求賠償，則無理由，應予駁回。
（三）不能工作之損失：原告主張其因休養康復期間不能工作，
      受有不能工作之損失，自92年1月5日起至92年4月5日止：
      １．1月份病假共休27天（1月5日至1月31日），扣半薪16
          736元。
      ２．2月份病假共休28天（2月1日至2月28日），其中2月1
         日至2月16日休16天，扣半薪10863元；另外2月17日至
         2月28日休12天，扣半薪7214元。
    ３．3月份病假共休31天（3月1日至3月31日），扣半薪16
          834元。
      ４．4月份病假共休5天（4月1日至4月5日），扣半薪2806
          元。
      故未能工作損失之金額總計為：16736+10863+7214+16834
      +2806＝54453元，此並有原告所任職服務之彰化基督教醫
      院函附之「員工假單異動紀錄表」為證；惟被告否認原告
      有前揭三個月時間不能工作、及受有工作損失之事實。經
      查，原告因此次交通事故受傷，確有臥床休養之必要，有
      前揭彰化基督教醫院之診斷紀錄及回函為憑，雖前揭回函
      認臥床休息之時間，因原告之復原情況，由原先醫囑之臥
      床休息三個月，縮短為二個月，惟該還函同時載明：「蔡
      君（即原告）已有練習行走，但仍有跛行」等語，有如前
      述，顯見原告尚在練習行走，且仍跛行，應尚不適於返回
      工作崗位、勝任繁忙之院務工作，況原告確有於1月5日至
      4 月5日間請病假，共受有扣薪54453元之損害，業有前揭
      「員工假單異動紀錄表」可憑，自堪信原告受有該損失；
      被告抗辯原告無不能工作、及未受有工作損失云云，不能
      採取；原告主張未能工作損失之金額計54453元，應有理
      由，逾此部分之金額，則無理由。
（四）系爭機車毀損之損失：按因犯罪而受損害之人，於刑事訴
      訟程序固得附帶提起民事訴訟對於被告請求回復其損害，
      但其請求回復之損害，以被訴犯罪事實所生之損害為限，
      否則縱令得依其他事由，提起民事訴訟，亦不得於刑事訴
      訟程序附帶為此請求，此最高法院著有60年台上字第633
      號判例可資參照；經查，系爭機車縱因本件事故受有損害
      ，惟尚非本件被告刑案部分涉犯過失傷害之犯罪事實所生
      之損害，依上開判例意旨，自不得於附帶提起民事訴訟程
      序請求被告賠償機車修復費用之損害，原告此部分主張為
      無理由，應予駁回。
（五）慰撫金部分：原告主張其因本件事故，將來恐無法生育，
      因而求償0000000元之慰撫金，及因本次事故受有非財產
      上之損害，請求被告給付慰撫金500000元。被告否認原告
      有將來無法生育之情事，另抗辯500000元之慰撫金實屬過
      高。經查，本院委請台中榮總醫院鑑定原告是否喪失生育
      能力；經該院鑑定後回復：「經本院婦產部醫師依據蔡員
      （即原告）於本院之放射影像檢查報告，查無任何不正常
      影像診斷，準此推論蔡員並無可見之後遺症。」，及補充
      回覆：「依據蔡員提供之彰化基督教醫院診斷證明書及Ｘ
      光片判讀，為陳舊性左側恥骨骨折合併薦骨腸骨關節脫位
      ，而本院94年4月13日Ｘ光片檢查骨盆骨折已癒合。」等
      語，均有該院94年8月23日中榮醫企字第0940003859號函
      、94年10月5日中榮醫企字第0940008630號函所附之鑑定
      意見在卷可參，是依鑑定之結果尚難認原告有將來無法生
      育之事實，另原告復未能就此舉證以實其說，原告主張其
      將來無法生育，請求被告給付慰撫金0000000元，本院自
      難採取。再查，原告因本件車禍受有左側恥骨骨折合併腸
      薦關節脫位之傷害等情，已如前述。本院審酌實際情況，
      及原告現於彰化基督教醫院任職護理工作；被告博士學歷
      、現以著作為業，及其他兩造之身分、地位、經濟能力等
      一切情狀，認原告請求被告賠償慰撫金500000元尚嫌過高
      ，應核減為150000元，始屬公允，原告逾此數額之請求，
      為無理由，應予駁回。
（六）合計原告得請求被告賠償之金額為341890元。
（七）按損害之發生或擴大，被害人與有過失者，法院得減輕賠
      償金額或免除之，民法第217條第1項定有明文，此即過失
      相抵之法則。經查，被告於前述肇事路口右轉未打方向燈
      ，且被告將車子停在內側車道，並超越停止線於機車等候
      區等情，於被告過失傷害刑案部分之警訊筆錄中記載明確
      ，並為兩造所不爭執，是被告於肇事前即停於機車等候區
      內已有違規之事實，則原告於肇事前即知被告顯非依循交
      通法規之駕駛人，原告於肇事前或肇事當時，是否能完全
      信賴被告之行駕舉動？應有可疑，原告主張被告未打右轉
      方向燈，因而完全信賴被告將直行一節，尚難遽採，亦難
      認原告可因此解免行車時應注意鄰車動態之義務；另參諸
      被告所駕駛之系爭小客車之撞擊點為右後車角保險桿，原
      告所駕駛之系爭機車其撞擊點為車頭斜板前方，有交通事
      故現場照片、和美分局現場簡易筆錄等可稽，足見肇事當
      時原告之機車在被告小客車之後方，是原告對被告行車之
      動態，尚非完全不能掌握；另本件依臺灣省車輛行車事故
      覆議鑑定委員會之鑑定意見，亦認：「甲○○駕駛自小客
      車與乙○○駕駛中型機車行經號誌岔路口，綠燈起步時互
      未注意鄰車車輛之動態，同為肇事原因。」有該委員會93
      年3月15日府覆議字第9310041號函在卷可參，亦同本院之
      認定，故兩造駕車不慎均為肇事原因，原告就車禍事故損
      害之發生及擴大，亦與有過失自明。本院審酌本件肇事情
      節，爰依雙方之過失程度，減輕被告賠償金額百分之五十
      ，經計算結果，被告應賠償原告170945元。
五、綜上，本件原告請求被告賠償損害，原告於170945元範圍內
    為屬正當，應予准許，其餘逾此之請求，則非有據，應予駁
    回。又原告併請求自起訴狀繕本送達被告翌日（即92年10月
    17 日）起至清償日止按年息百分之5計算之法定遲延利息，
    核無不合，應予准許。兩造分別陳明願供擔保聲請宣告假執
    行，或免為假執行。除原告勝訴部分，本判決第一項所命給
    付未逾五十萬元，應依職權宣告假執行，並無命原告供擔保
    必要外，爰另依被告聲請宣告被告預供擔保得免為假執行。
    原告其餘假執行之聲請，因訴之駁回而失所附麗，應併予駁
    回。本件事證已臻明確，兩造其餘攻擊、防禦方法及舉證，
    經本院審酌後，核與判決結果不生影響，自無庸逐一贅論，
    併此敘明。
六、訴訟費用負擔之依據：民事訴訟法第79條。
中      華      民      國  95  年   3    月    22    日
                                民事第一庭
                                    法  官  吳俊螢
以上正本係照原本作成
如對本判決不服，應於判決送達後20日內向本院提出上訴狀。
中      華      民      國  95  年   3    月    22    日
                                    書記官  林文斌


司法院資訊處製作；財團法人民間司法改革基金會備份。
